【裁判字號】    92,上易,57
【裁判日期】    920916
【裁判案由】    第三人異議之訴
【裁判全文】
臺灣高等法院臺中分院民事判決  九十二年度上易字第五七號
      上  訴  人  甲○○
      被上訴人    今元由實業股份有限公司
      法定代理人  乙○○
右當事人間請求第三人異議之訴事件，上訴人對於中華民國九十一年十月二十九日臺
灣臺中地方法院九十一年度訴字第一九七二號第一審判決提起上訴，本院判決如左：
    主    文
上訴駁回。
第二審訴訟費用由上訴人負擔。
    事實及理由
一、本件被上訴人起訴主張：伊從事煤氣分裝業務，ＴＡＮＡＫ－Ａ牌ＨＤ－５０６
    Ｃ驗瓶機一套（下稱系爭驗瓶機）係伊向訴外人上鼎機械工程有限公司（下簡稱
    上鼎公司）以分期付款之方式購買，為伊所有，因伊借用訴外人中台煤氣場即楊
    榮星之場地放置該驗瓶機，詎上訴人誤認該驗瓶機為中台煤氣場之財產，竟於原
    法院九十一年度執全字第一五三八號假扣押強制執行事件，指封系爭驗瓶機等情
    ，爰依據強制執行法第十五條規定，求為命原法院九十一年度執全字第一五三八
    號假扣押強制執行事件，就伊所有ＴＡＮＡＫ－Ａ牌ＨＤ－５０６Ｃ驗瓶機一套
    所為之強制執行程序應予撤銷之判決。
二、上訴人則以：原法院至現場假扣押執行訴外人即債務人楊榮星財產時，被上訴人
    之負責人乙○○有在場陳述系爭驗瓶機與其無關，而上鼎公司負責人劉雄安裝系
    爭驗瓶機時，亦聲稱系爭驗瓶機為楊榮星所有，楊榮星為此亦附和其說，是系爭
    驗瓶機為楊榮星所有。而伊向蘇財后承租台中縣沙鹿鎮○○段犁份小段六十四之
    一地號土地（下稱系爭土地），其等之租賃關係，迄今尚未終止，故蘇財后不可
    能委託蘇文祥與他人簽定租賃契約，況伊等間之租賃契約第四條第二項亦載明，
    承租人未經出租人同意，不得將土地全部或一部分轉租、出借、頂讓或其他變相
    方法由他人使用。再者，被上訴人與上鼎公司間之合約日期為九十年十二月二十
    六日，系爭驗瓶機於九十一年三月底運至中台煤氣場安裝，被上訴人給付訂金所
    取得之發票日期為九十一年五月十二日，與一般買賣關係，合約成立時即付訂金
    ，再將購買之貨物運至指定地點後，再給付第二期款項之情事不同，且合約指定
    之安裝地點係被上訴人工廠，並非中台煤氣場，該驗瓶機總金額為新台幣（下同
    ）一千三百八十萬元，而發票僅開具二百萬元之金額，亦未設定動產抵押權，可
    見系爭驗瓶機，並非被上訴人所有等語，資為抗辯。
三、按第三人就執行標的物有足以排除強制執行之權利者，得於強制執行程序終結前
    ，向執行法院對債權人提起異議之訴。又稱買賣者，謂當事人約定一方移轉財產
    權於他方，他方支付價金之契約。當事人就標的物及其價金互相同意時，買賣契
    約即為成立。強制執行法第十五條及民法第三百四十五條分別定有明文。
四、被上訴人主張上訴人於原法院九十一年度執全字第一五三八號假扣押強制執行事
    件，在中台煤氣場指封系爭驗瓶機之事實，為上訴人所不爭執，復經本院調取該
    假扣押執行卷查閱屬實，堪信被上訴人上開主張為真實。
五、被上訴人另主張伊從事煤氣分裝業務，系爭驗瓶機係伊向上鼎公司以分期付款之
    方式購買，並非執行債務人楊榮星所有等語；上訴人則抗辯，被上訴人固與上鼎
    公司簽訂合約，惟合約指定之安裝地點係被上訴人工廠，並非中台煤氣場，該驗
    瓶機總金額為一千三百八十萬元，而發票僅開具二百萬元之金額，亦未設定動產
    抵押權，可見系爭驗瓶機，並非被上訴人所有云云。是本院首應審究者，厥為系
    爭驗瓶機之所有權人為何人，繼而認定被上訴人提起第三人異議之訴，是否有理
    由。經查：
(一)、被上訴人主張伊從事煤氣分裝業務，系爭驗瓶機係伊向上鼎公司以分期付款之方
    式購買等情，業據其提出統一發票、支票及合約書等影本各一份為證，證人即上
    鼎公司負責人劉雄之子劉智鴻於原審證稱：「．．合約書、發票都是在我爸爸的
    公司上鼎公司簽發的。機械是放在沙鹿中台煤氣場，我們公司去安裝的，當初賣
    一千三百八十萬元，這些是分期付款的。九十一年開始交貨，現在還沒正式完工
    。」（見原審卷第十六頁），於本院亦證稱「（系爭驗瓶機是出售給何人？）出
    售給今元由公司。」等語（見本院卷第九十八頁），從證人劉智鴻之上開證述可
    知，系爭驗瓶機係被上訴人以分期付款之方式向上鼎公司所購買，並簽訂合約，
    上鼎公司乃依據被上訴人之指示將系爭驗瓶機安裝在中台煤氣場，而被上訴人為
    系爭驗瓶機之所有權人。
(二)、上訴人抗辯稱被上訴人與上鼎公司間之合約日期為九十年十二月二十六日，系爭
    驗瓶機於九十一年三月底運至中台煤氣場安裝，被上訴給付訂金所取得之發票日
    期為九十一年五月十二日，與一般買賣關係，即合約成立時即付訂金，再將購買
    之貨物運至指定地點後，再給付第二期款項之情事不同，況合約指定之安裝地點
    係被上訴人工廠，並非中台煤氣場，該驗瓶機總金額為一千三百八十萬元，而發
    票僅開具二百萬元之金額，亦未設定動產抵押權，可見系爭驗瓶機並非被上訴人
    所有等語。就安裝地點：依被上訴人與上鼎公司簽訂之合約書第二條固規定，
    「安裝地點：台中縣甲方（即被上訴人）工廠」，被上訴人辯稱因伊工廠面積不
    夠，才放置在伊公司股東楊榮星之中台煤氣場等語。查，證人楊榮星於原審證稱
    「這塊土地是我租的，當初是作瓦斯分裝。原告（即被上訴人、下同）向我借場
    地，因為我是原告的股東，所以就借給原告使用。」等語（見原審卷第二０七頁
    ），復經本院向經濟部中部辦公室調取被上訴人公司之股東名冊，證人楊榮星確
    係被上訴人公司之股東屬實，有經濟部中部辦公室函附被上訴人公司東名冊一份
    在卷可稽（見本院卷第五十八至八十二頁），又中台煤氣場即楊榮星現使用之土
    地與上訴人使用之土地均在系爭台中縣沙鹿鎮○○段黎小段六四之一地號土地上
    ，由楊榮星與上訴人各使用一部分，為兩造所不爭執，復據本院到場勘驗屬實，
    並製有勘驗筆錄及繪製現場圖一份附卷可按（見本院卷第二六七至二七０頁），
    依系爭驗瓶機安裝在中台煤氣場占用之位置：南側空壓機長約二十九公尺、殘氣
    回收管及壓毀機長約三十六公尺；西側圖裝設備及管線約一八０公尺及水箱（見
    上開中台煤氣場之現場位置圖），而被上訴人公司之位置從入口進入，兩側寬為
    二十公尺，其中間為灌裝台、消防設備、罐裝機器、儲油糟、儲存室，亦經本院
    勘驗明確（見本院卷第二七一頁），以被上訴人現使用之場地，系爭驗瓶機如安
    裝在被上訴人工廠將安裝不下之事實，為上訴人自承及被上訴人所自認（見本院
    卷第三一七頁），依此，被上訴人公司既為家用液化石油氣承銷業者，為業務須
    要而購買系爭驗瓶機，因其公司所在之場地放置不下，及基於液化煤氣為易燃之
    危險物品，而放置在較具安全、寬廣之場地，是被上訴人所辯：係借用其股東楊
    榮星之中台煤氣行放置等語，即屬可信。就價金部分：依合約第七條記載，設
    備製造完成運至被上訴人工廠（即合約甲方），被上訴人應給付二百萬元與上鼎
    公司（即合約乙方）等情，此與上鼎公司開立與被上訴人之統一發票之金額相符
    ，足證被上訴人依據渠等約定之付款方式給付價金。被上訴人於本院並陳稱因上
    鼎公司資金不足，於訂約後，即向伊調現等語，已經證人劉智鴻、賴東亨於本院
    到庭證述屬實，並有提出台灣中小企業銀行竹東分行上鼎公司收取匯款資料及資
    金流向表影本各一份在卷可稽（見原審卷第一七九頁、本院卷第一二八至一四四
    頁），足見被上訴人確實有交付價金之事實。至上訴人主張系爭驗瓶機價金為一
    千三百九十八萬元，上鼎公司竟僅開二百萬元之統一發票等語，惟被上訴人向上
    鼎公司購買系以分期付款方式購買，並非一次購得，故分次開立統一發票，難謂
    與事實不相符。為此，被上訴人與上鼎公司間就系爭驗瓶機及其一千三百九十八
    萬元之價金既達成合意，揆諸前揭說明，其等買賣契約即為合法有效成立，況所
    謂設備製造運至被上訴人工廠之約定，應不限於安裝於被上訴人公司之處所，需
    送至被上訴人指定之工作場所即可，亦符合其等約定。至於付款方式、安裝地點
    、發票金額及有無設定動產抵押權等事項，並非買賣契約之成立要件，故上訴人
    抗辯其等之買賣程序不符一般交易習慣云云，實足為採。
(三)、上訴人又以伊向蘇財后承租系爭土地，其等有租賃關係存在，蘇財后不可能委託
    其子蘇文祥與他人簽定租賃契約，況伊等間之租賃契約第四條第二項亦載明，承
    租人未經出租人同意，不得將土地全部或一部分轉租、出借、頂讓或其他變相方
    法由他人使用，足見被上訴人與蘇文祥串通，虛偽假造蘇財后與楊秀儀間之租賃
    契約，試圖假造被上訴人購買系爭驗瓶機等語，並提出協議書、土地租賃契約書
    、匯款單、提存書及原法院九十一年訴字第一二九二號民事判決書影本為證；被
    上訴人則以證人楊榮星是以其女楊秀儀名義向系爭土地之地主蘇財后之子蘇文祥
    承租等語置辯，並提出租賃契約書影本一份為證。查，證人蘇文祥於原審到庭結
    證稱：「契約書是我與原告所訂的．．目前土地各被兩造占有。」等語（見原審
    卷第九十二頁），證人楊榮星於原審上開所證其向蘇財后（以其子蘇文祥名義出
    租）承租系爭土地，作為瓦斯分裝場地等語，及依被上訴人提出之九十年十月十
    日之土地租賃契約書，該租賃契約雖記載承租人為楊秀儀，而楊榮星為其連帶保
    證人，然參諸上揭證人證言可知，楊榮星係實際之承租人，況無論兩造對租賃權
    之爭執如何，然楊榮生確實在系爭驗瓶機所占用之位置使用，為兩造所不爭執，
    故上開爭執，並不足為判斷系爭驗瓶機所有權人之依據，而上訴人抗辯被上訴人
    與蘇文祥串通，虛偽假造蘇財后與楊秀儀間之租賃契約，試圖假造其購買系爭驗
    瓶機云云，又未舉證以實其說，是其抗辯，即不足為取。
(四)、上訴人再以被上訴人、上鼎公司負責人劉雄及楊榮星三人均稱系爭驗瓶機為楊榮
    星所有等語，並舉證人江金明、張金錫、黃金發為證，以證明其等確實有說系爭
    驗瓶機與被上訴人無關等語，但為被上訴人及證人劉智鴻、楊榮星所否認，證人
    即當日到場處理糾紛之警員高德興於本院證稱，對證人江金明等人所證「劉雄對
    警察說他是楊榮星叫過來安裝的」之話，稱確實不記得等語（見本院卷第二五五
    頁），是被上訴人等三人是否有說系爭驗機是楊榮星所有，已有可疑，則證人江
    金明、張金錫及黃金發之上開證述，尚不足遽以認定系爭驗瓶機為楊榮星所有。
    再者，被上訴人主張中台煤氣場是伊公司負責人乙○○之父賴建三與楊榮星合夥
    後向和協工程股份有公司（下簡稱和協公司）以四千六百萬元承購液化石油氣，
    之後，再成立被上訴人公司以為經營，才購買系爭驗瓶機等語，並提出合夥契約
    書、協議書、支票、經濟部公司執照、臺中縣政府營利事業登記證及臺中縣政府
    工務局使用執照等影本為證，復經證人楊榮星、賴建三、和協公司代表人林春成
    到庭證述屬實，且證人林春成於本院亦證稱上開支票是用賴建三的兒子賴東亨的
    票來支付的，賴建三有背書，均有兌現等語（見本院卷第三一六頁），又依其等
    合夥契約書所載日期雖於九十年八月十五日才簽訂，但上開協議書於九十年七月
    十二日即簽立，而被上訴人公司成立時間為九十年七月十七日，被上訴人工廠完
    工日期為九十年十二月五日，正式取得營業日期為九十一年三月十一日，即因被
    上訴人公司係從事之業務屬較易燃之危險性，且從賴建三願於與楊榮星訂立合夥
    契約之前，即應允支付和協公司之價款、申請被上訴人公司設立及興建廠房等情
    以觀，顯然賴建三家族確實有於與楊榮星合夥後，以成立一家公司經營液化煤氣
    分裝業，是被上訴人之上開主張，應可採信。
(五)、上訴人又謂如系爭驗瓶機為被上訴人所有，何以伊聲請原法院民事執行處假扣押
    時，被上訴人竟不對系爭驗瓶機聲明異議等語，惟原法院民事執行人員於九十一
    年四月三十日至上開系爭驗瓶機放置地點執行假扣押時，當時在場債務人之子楊
    富全即稱系爭驗瓶機為第三人所有等語，已據本院調取原法院九十一年度執全字
    第一五三八號假扣押卷查證甚明（見該卷查封筆錄），雖事後於原法院民事執行
    處法官訊問時，被上訴人之訴訟代理人陳福鄰僅稱當日查封之電腦、列表機為被
    上訴人所有等語，惟當日訊問時，並非被上訴人之負責人乙○○到場陳述，雖陳
    福鄰僅對部分被查封之物品表示意見，但並不表示即對系爭驗瓶機否認為其所有
    ，否則，被上訴人何以對系爭驗瓶機提起本件第三人異議之訴？益見，縱被上訴
    人之訴訟代理人陳福鄰在原法院民事執行中漏未對系爭驗瓶機表示為被上訴人所
    有，亦尚難遽認系爭驗瓶機非被上訴人所有。
六、綜上所述，本件被上訴人主張為可採，上訴人所辯均為無可取。被上訴人為系爭
    驗瓶機之所有權人，揆諸前揭說明，其基於所有權人之身分，自得依強制執行法
    第十五條規定提起第三人異議之訴，請求原法院九十一年度執全字第一五三八號
    假扣押強制執行事件，就其所有之系爭驗瓶機所為之強制執行程序應予撤銷，即
    無不合，應予准許。是則原審為被上訴人勝訴之判決，於法並無不合。上訴意旨
    指摘原判決不當，求予廢棄改判，為無理由，應予駁回其上訴。
七、本件判決之事證已臻明確，兩造其餘攻擊防禦方法及舉證，因與判決結果不生影
    響，爰不另一一論述，併此敘明。
八、據上論結，本件上訴為無理由，依民事訴訟法第四百四十九條第一項、第七十八
    條，判決如主文。
中      華      民      國    九十二    年      九      月     十六     日
~B1民事第五庭審判長法  官  朱  樑
~B2                法  官  陳賢慧
~B3                法  官  盧江陽
右為正本係照原本作成。
不得上訴。
~B                書記官  康孝慈
中      華      民      國    九十二    年      九      月     十七     日
                                                                        Ｙ


司法院資訊處製作；財團法人民間司法改革基金會備份。
